【裁判字號】    97,訴,1486
【裁判日期】    970723
【裁判案由】    損害賠償
【裁判全文】
臺灣臺中地方法院民事判決  97年度訴字第1486號
原      告  勞工保險局
法定代理人  戊○○
訴訟代理人  陳鴻謀律師
被      告  己○○
            丁○○
                        號
            丙○○
            乙○○
            甲○○
上列當事人間損害賠償事件，本院於97年7月9日言詞辯論終結，
判決如下：
    主    文
被告己○○應給付原告新臺幣伍佰伍拾玖萬零陸佰陸拾柒元，及
自九十七年六月二十六日起至清償日止，按法定利息即年息百分
之五計算之利息。
被告丁○○、丙○○就第一項所示金額，在新臺幣貳佰伍拾萬柒
仟玖佰柒拾玖元及其法定利息所示範圍內負連帶給付責任。
被告乙○○就第一項所示金額，在新臺幣壹佰柒拾肆萬壹仟貳佰
肆拾元及其法定利息所示範圍內負連帶給付責任。
被告甲○○就第一項所示金額，在在新臺幣壹拾捌萬陸仟柒佰玖
拾肆元及其法定利息所示範圍內，應自判決確定日翌月起按月於
每月十五日給付原告新臺幣參萬壹仟壹佰參拾貳元及其未清償本
金部分之利息範圍內負連帶給付責任，一期不付視為全部到期。
訴訟費用由被告己○○與丁○○、丙○○連帶負擔二十分之九，
被告己○○與乙○○連帶負擔二十分之六，己○○與甲○○連帶
負擔二十分之一，餘由被告己○○負擔。
本判決於原告分別以新臺幣壹佰捌拾陸萬肆仟元、新臺幣捌拾參
萬陸仟元、新臺幣伍拾捌萬壹仟元供擔保後，得依序對被告己○○、丁○○與丙○○、乙○○為假執行。
原告其餘假執行聲請駁回。
    事實及理由
一、程序方面：本件被告，未於言詞辯論期日到場，核無民事訴
    訟法第386 條各款所列情形，爰依原告之聲請，由其一造辯
    論而為判決。
二、原告主張：被告丁○○、丙○○、乙○○、甲○○等人與先
    後任職於行政院勞工委員會勞工保險局（下稱勞保局）苗栗
    縣、南投縣及臺中縣辦事處均擔任主任職務之被告己○○，
    均明知勞工保險之被保險人若符合勞工保險條例第58條第1
    項規定之「勞保年資合計年限」及「退職年齡」，則其於退
    職時，得請領老年給付，若其於退職年齡屆至前已辦理離職
    退保者（即斷保戶），則只需另覓得工作而由重新任職之投
    保單位填寫勞工保險加保申報表辦理加保，且繳交保費，於
    「勞保年資合計年限」及「退職年齡」屆至後離職，即可合
    併先前之投保年資，向勞保局請領勞工保險老年給付；詎丁○○、丙○○、劉南熾、乙○○、甲○○竟各自於90年間起
    至95年11月間止之如附表一、二、三、四所示之時間，分別
    與己○○均共同基於行使偽造私文書及向勞保局詐領上開斷
    保戶老年給付之概括犯意聯絡，先由己○○逕以勞保局內部
    之電腦系統查詢已瀕屆退職年齡之斷保戶名單，或指示丁○○、丙○○、乙○○、甲○○主動提供將至退職年齡之斷保
    戶名單後，由己○○查詢是否符合申領老年給付之資格，而
    將上開查得載有被保險人姓名、身分證統一編號、地址、投
    保年資、月投保薪資等國防以外應祕密之名單資料，洩漏交
    付予丁○○、丙○○、乙○○及甲○○等人，並由渠等分別
    持向如附表一、二、三、四所示之已屆退職年齡之不知情斷
    保戶，以代辦勞工保險老年給付為由，經各該斷保戶同意後
    ，取得該等斷保戶之身分證、存摺封面影本及印章。而己○○、丁○○、丙○○、劉南熾、乙○○及甲○○均明知該等
    斷保戶並無實際任職之工作，既未重新加保，更無繳交保險
    費，為符合前述申請勞工保險老年給付之條件，或由己○○
    提供其弟鍾慶榮託管而已停業之「世國興股份有限公司」（
    下稱世國興公司）、「萬泰碾米工廠」（下稱萬泰工廠）及
    負責人「鍾慶榮」、「鍾彭炳」（己○○之母，於九十四年
    間死亡，現萬泰工廠負責人亦為鍾慶榮）印章，逾越授權範
    圍，在「勞工保險加保申報表」、「勞工保險退保申報表」
    及「勞工保險老年給付申請書暨給付收據」上，盜蓋該等印
    章之印文，並偽填不實之職名及月投保薪資等在上開公司、
    工廠任、退職之紀錄，或另委託不知情之南投縣雕刻業職業
    工會人員，在入會申請及「勞工保險老年給付申請書暨給付
    收據」上，填載如附表一編號八七、附表三編號六及附表五
    編號三所示之斷保戶黃仁藏、蒙思唐及游發財為從事雕刻，
    並於所載退職日退職之不實資料，再代繳保險費，持向勞保
    局佯示上開斷保戶分已重新工作或從事雕刻業而加保，且已
    屆退職年齡而離職，符合請領勞工保險老年給付之規定，致
    不知情之勞保局人員陷於錯誤而核付，除致使勞保局受有不
    當支付老年給付之損害。己○○旋又以連線電腦查詢給付情
    形，通知丁○○、丙○○、劉南熾、乙○○及甲○○等人轉
    告斷保戶領取，並以給付款項之三至五成作為佣金朋分，計
    詐領勞工保險老年給付合計新台幣一千九百十三萬一千四百
    三十四元，案經檢察官提起公訴，被告丁○○、丙○○、乙○○、甲○○與己○○等人，因共同行使偽造私文書等罪嫌
    ，業經本院以96年度訴字第2239號刑事判決確定在案，被告
    前揭共同侵權行為，致原告受有19,131,434元之損害，自應
    負連帶賠償責任，茲就被告應賠償分之金額，分述如下：(一)
    被告己○○、丁○○、丙○○部分：依附表一部分之事實，
    經部分受領人返還所受領之金額，且部分以原告名義提存清
    償，是扣除已追回之金額及向提存所領回金額，尚應賠償原
    告2,507,979元。(二)被告鍾鎮峰、乙○○部分：依附表二部
    分之事實，經部分受領人返還所受領之金額，且部分以原告
    名義提存清償，是扣除已追回之金額及向提存所領回金額，
    尚應賠償原告1,741,240元。(三)被告己○○、甲○○部分：
    依附表三部分之犯罪事實，經部分受領人返還所受領之金額
    ，且部分以原告名義提存清償，是扣除已追回之金額及向提
    存所領回金額，尚應賠償原告186,794元。(四)被告己○○自
    行負責部分：依附表四部分之事實，經部分受領人返還所受
    領之金額，是扣除已追回之金額，尚應賠償原告1,154,654
    元。並聲明：(一)如主文第一項至第三項所示。(二)被告甲○○
    就第一項所示金額，在新臺幣壹拾捌萬陸仟柒佰玖拾肆元及
    其法定利息所示範圍內負連帶給付責任。(三)並願供擔保請准
    宣告假執行。
三、被告方面：
(一)被告己○○部分：未於言詞辯論期日到場，亦未提出準備書
    狀作何聲明或陳述。
(二)被告丁○○部分：對附表一、二所示事實部分，關係人要還
    錢只是還沒有還。並聲明：原告之訴駁回。
(三)被告丙○○部分：對刑事判決認定事實沒有意見，但被告己○○要自己負責，不應該要我們連帶負責。我們是被被告己○○所騙，因為他是勞保局的人，所以他所講的話可信，我
    才會配合。並聲明：原告之訴駁回。
(四)被告乙○○部分: 附表二中有30幾萬元是被告己○○拿走，
    我並沒有經手，當初我和被告己○○約定服務費我取得四成
    ，其餘由被告己○○拿走，而其中四成我已全部繳回，我認
    為政府即將實施國民年金，勞保部分納入，不管退休前有無
    工作，應可在60歲前領取年金，所以附表一至四相關關係人
    屆時仍可領回，勞保局應無損失。並聲明：原告之訴駁回。
(五)被告甲○○部分: 因家中經濟狀況不好，且我的部分只有二
    件，是否可就我與被告己○○獲利部分六萬多元由我負責。
    我個人因為家中生活負擔，希望可分期半年清償。並聲明：
    原告之訴駁回。
四、得心證之理由：
(一)按當事人對於他造主張之事實，於言詞辯論時不爭執者，視
    同自認；當事人對於他造主張之事實，已於相當時期受合法
    之通知，而於言詞辯論期日不到場，亦未提出準備書狀爭執
    者，準用第1項之規定，民事訴訟法第280條第1項、第3項分
    別定有明文。本件原告主張之事實，已據提出本院96年度訴
    字第2239號刑事判決書影本乙份為證，並經本院依職權調取
    前揭刑事卷、偵查卷核閱屬實，被告己○○經合法通知，未
    於言詞辯論期日到庭爭執，亦未提出書狀以供本院斟酌，其
    餘被告對原告主張之事實不為爭執，揆諸上揭規定，原告之
    主張，堪信為真實。
(二)按因故意或過失，不法侵害他人之權利者，負損害賠償責任
    。又數人共同不法侵害他人之權利者，連帶負損害賠償責任
    。民法第184條第1項前段、第185條第1項前段分別定有明文
    。經查，被告等人以偽造私文書之方式，不法向原告詐領老
    年給付，致原告受有19,131,434元之損害，已如前述，依上
    開規定，被告等為共同侵權行為，自應就其各別與被告己○○間之共同侵權行為負連帶賠償責任，原告之主張，即屬有
    據，應予准許。至被告乙○○、甲○○等抗辯，彼等與被告
    己○○間就不法所得，內部約定分成成數，應按分得比例負
    擔，係屬被告間內部求償問題，與共同侵權行為人對外應負
    連帶責任無涉。至被告乙○○另抗辯國民年金即將開辦，勞
    保納入，屆時退休前有無工作均可領取國民年金，原告並無
    損失可言，惟上開國民年金法尚未立法通過，係屬未來不確
    定之事，縱屬立法通過，如何規定尚在未定之天，不得資為
    本件被告乙○○免責理由。又被告丙○○辯稱係遭被告己○○所騙，應由己○○自行負責等語，惟附表一所示江登發等
    人，既不符勞保老年給付之規定，被告丙○○明知其情，竟
    與被告己○○共同偽造如二所述江登發等斷保戶符合領取勞
    保老年給付之文書，致原告承辦人員陷於錯誤而為給付，難
    謂無共同侵權行為之故意，自應負連帶賠償責任，所為抗辯
    ，不足採信。原告請求被告己○○、丁○○、丙○○、許智
    誠於主文所示金額範圍內負連帶賠償責任，為有理由，應予
    准許。
(三)次按債務人無為一部清償之權利。但法院得斟酌債務人之境
    況，許其於無甚害於債權人利益之相當期限內，分期給付，
    或緩期清償。法院許為分期給付者，債務人一期遲延給付時
    ，債權人得請求全部清償。給付不可分者，法院得比照第1
    項但書之規定，許其緩期清償。民法第318條定有明文。本
    件被告甲○○以其家中經濟情況不佳，希望可分期半年清償
    ，原告不為爭執。本院依職權調取被告甲○○財產資料及其
    綜合所得申報資料，被告甲○○名下僅有房地一棟及汽車乙
    部，為其住居及交通所必要，而其96年度所得僅薪資252,00
    0元，平均每月僅21,000元，有本院稅務電子閘門財產調件
    明細表3份在卷可稽，衡諸主計處家庭收支調查報告，台中
    縣民每戶95年度平均消費支出達690,395元，按家庭戶口數
    計算平均每人支出為15,342元 (計算式：690395÷3.75÷
    12＝15,342)，雖諸被告甲○○所得為低，然如驟增本件18
    萬餘元支出，對其家中或個人經濟產生排擠效應，揆諸前開
    規定應許其為分六期清償，即按月清償31,132元 (計算式：
    186,794÷6＝31,132 )及其未清償部分按法定年息計算之利
    息，如一期不付視為全部到期。
五、假執行之宣告：原告陳明願供擔保，聲請宣告假執行，核無
    不合，爰酌定相當擔保金額准許之。至被告甲○○部分，既
    許其分期清償，且如一期不付視為全部到期，無聲請假執行
    必要，附為敘明。
六、訴訟費用負擔及假執行之依據：民事訴訟法第78條、第85條
    第2項，第390條第2項。
中    華    民    國    97    年    7    月     23    日
                  民事第一庭    法  官  陳學德
正本係照原本作成。
如對本判決上訴，須於判決送達後20日內向本院提出上訴狀。
中    華    民    國    97    年    7    月     23    日
                                書記官


司法院資訊處製作；財團法人民間司法改革基金會備份。
